臺灣高等法院臺中分院民事判決　100年度家上字第100號
上訴人即追
加之訴原告　吳文章
訴訟代理人　蕭智元律師
　　　　　　陳隆律師
被上訴人即追
加之訴被告　吳佳娣
訴訟代理人　張崇哲律師
複 代 理人　鄭弘明律師
上列當事人間請求離婚事件，上訴人對於中華民國100年8月23日
臺灣彰化地方法院100年度婚字第128號第一審判決提起上訴，並
於本院為追加之訴，本院於100年12月21日言詞辯論終結，判決
如下：
    主  文
上訴及追加之訴均駁回。
第二審及追加之訴訴訟費用由上訴人即追加之訴原告負擔。
    事實及理由
壹、程序方面：
一、按婚姻無效、確認婚姻成立或不成立、撤銷婚姻、離婚或夫
    妻同居之訴，得合併提起，或於第一審或第二審言詞辯論終
    結前，為訴之變更、追加或提起反訴，民事訴訟法第五百七
    十二條第一項定有明文。又在第二審為訴之變更追加，非經
    他造同意，不得為之，固為民事訴訟法第四百四十六條第一
    項所明定。惟離婚之訴，得於第二審言詞辯論終結前為變更
    、追加，同法第五百七十二條第一項，亦定有明文。此為對
    於第四百四十六條第一項之特別規定。當事人就此項訴訟為
    訴之追加，自無須經他造之同意（最高法院七十年台上字第
    六三七號判例要旨參照）。
二、查上訴人即追加之訴原告（下稱上訴人）對被上訴人即追加
    之訴被告（下稱被上訴人）於原審法院以民法第一千零五十
    二條第一項第五款規定之「夫妻之一方以惡意遺棄他方在繼
    續狀態中」，向原審法院提起本件離婚訴訟，原審判決後，
    上訴人於民國一百年九月十九日向原審法院提出民事聲明上
    訴狀，其上訴聲明：「二上廢棄部分，先位聲明請准判決上
    訴人與被上訴人離婚，備位聲明請准判決被上訴人應與上訴
    人同居。」等語（見本院卷第三頁）；復本院於一百年十一
    月十一日行準備程序時，就離婚部分再追加依民法第一千零
    五十二條第二項規定之「難以維持婚姻之重大事由」，為其
    請求離婚之事由（見本院卷第三十四頁），則依上開說明，
    上訴人於本院追加依民法第一千零一條規定之「夫妻同居義
    務」、第一千零五十二條第二項規定之「難以維持婚姻之重
    大事由」，為其請求權基礎，於法有據，應予准許。
貳、實體方面：
一、上訴人主張：(1)兩造於九十九年四月九日結婚，婚後夫妻感
    情初尚和睦，惟被上訴人自九十九年五月來臺，大部分的衣
    服及證件均在介紹人楊傑安（下稱楊傑安）家中，楊傑安要
    讓被上訴人到他家打工，讓上訴人來當人頭丈夫，且被上訴
    人返家天數不超過二十天，被上訴人未履行同居，顯係惡意
    遺棄在繼續狀態中，及有難以維持婚姻之重大事由，且可歸
    責於被上訴人，爰訴請判決兩造離婚。(2)上訴人花了新臺幣
    （下同）五、六十萬元娶被上訴人，被上訴人都不在家，故
    意找理由不回家。上訴人有請被上訴人回來，惟被上訴人行
    李都不肯拿回家，辦結婚認證文件於五月才拿的到，過年過
    節被上訴人都沒有回家，都跟訴外人楊傑安他們出去玩，每
    個禮拜都化粧得美美的出去，根本都沒有打電話給上訴人。
    上訴人要過去被上訴人上班的地方載被上訴人回家，都載不
    到人。上訴人跟被上訴人調解過好幾次，被上訴人都答應要
    回來，結果都沒有，現在為了簽證問題，被上訴人說想要回
    來就是為了簽證這件事情。(3)於九十七年五、六月間，當時
    印尼國籍之被上訴人係在楊傑安家中擔任看護工，經由楊傑
    安之介紹，上訴人才認識被上訴人，當時被上訴人的居留證
    已經到期，因此希望上訴人可以娶她，好讓她可以繼續在臺
    灣工作。上訴人因對被上訴人亦頗有好感，因此遂同意與被
    上訴人辦理結婚。又九十七年六月間被上訴人因工作居留到
    期而返回印尼，上訴人旋委託仲介開始辦理與被上訴人結婚
    事宜，期間共計花費五、六十萬元，且四次前往印尼辦理結
    婚及相關審核後，終於在九十九年四月九日在臺灣完成結婚
    登記，被上訴人旋於同年五月二十三日以依親之名義來到臺
    灣。又上訴人原本居住在臺中，為辦理與被上訴人結婚之相
    關手續及審查，且為使被上訴人婚後來臺可以繼續在楊傑安
    家中工作，始將戶籍地登記在楊傑安位於彰化市○○路之住
    所，然上訴人實際上並未曾居住該處，且被上訴人於九十九
    年五月二十三日來臺後，兩造亦未曾實際共同居住在該處生
    活。再被上訴人來臺後與上訴人實際共同居住之所在係彰化
    縣彰化市○○路三四七號，上訴人自九十八年間起即向訴外
    人承租該處房屋，作為被上訴人來台後兩造之共同住所，上
    訴人亦實際居住至今。上訴人雖於原審法院陳稱表示願與上
    訴人同居，惟實際上，上訴人打電話聯絡被上訴人回家，被
    上訴人均拒不接聽，不然就是不和上訴人講話，上訴人直接
    到彰南路找被上訴人時，也都找不到人，足證被上訴人主觀
    上確有拒絕與上訴人履行同居義務之意思，故備位聲明請求
    如本院仍認兩造尚未達離婚之法定要件者，請求判決被上訴
    人應與上訴人履行同居義務等語。起訴聲明求為判決：(一)准
    上訴人與被上訴離婚。(二)訴訟費用由被上訴人負擔；於本院
    上訴(甲)先位聲明求為判決：(一)原判決廢棄。(二)准上訴人與被
    上訴離婚。(三)第一、二審訴訟費用由被上訴人負擔。(乙)備位
    聲明求為判決：(一)原判決廢棄。(二)被上訴人應與上訴人同居
    。(三)第一、二審訴訟費用由被上訴人負擔（原審判決上訴人
    敗訴後，上訴人不服上訴，並於本院追加民法第一千零五十
    二條第二項規定事由之離婚之訴，及預備之訴請求履行同居
    ）。
二、被上訴人則以：(1)被上訴人目前雖未與上訴人同居，惟其原
    因並非被上訴人出於惡意遺棄之意思，實則上訴人先前之戶
    籍地即係在彰化縣彰化市○○路○段二０二巷五十五號，而
    兩造結婚後，被上訴人以依親名義來臺，居留證上登記之居
    留地址亦係為上開地址，被上訴人目前亦係居住於該址，是
    上訴人對於被上訴人之居處並非不知情，被上訴人未有任何
    遺棄或行方不明之情事。(2)兩造平時相處，上訴人基於大男
    人心態，時常大聲對被上訴人斥責、咆哮；生活上每遇有不
    順遂之事即遷怒他人，並亂摔家中物品；對被上訴人於生活
    上亦多所限制，並時常向被上訴人恫稱被上訴人與其結婚係
    詐騙，要提告要求被上訴人加倍返還其因結婚支持之費用，
    亦因此多次鬧上警局。是以上訴人之諸般行為已對被上訴人
    身心造成重大之侵擾，被上訴人乃未跟隨上訴人搬遷至彰化
    縣彰化市○○里○○路三四七號居住。(3)再兩造曾於九十九
    年底及今年初進行調解，被上訴人均按時到場，並表示希望
    繼續維持婚姻關係，願意與上訴人同居，只希望上訴人之脾
    氣及態度能稍微改善，別讓被上訴人身心繼續遭受折讓。故
    兩造雖未同居，然究其緣由，既係因上訴人之諸般行為對被
    上訴人身心產生重大負擔，致使被上訴人暫與上訴人分居，
    要非被上訴人有何企圖破壞兩造共同婚姻生活之意思，是被
    上訴人當非屬惡意；且被上訴人仍希望返家並與上訴人維持
    婚姻關係，故其主觀上亦無拒絕與上訴人同居之意思，因此
    被上訴人當未構成惡意遺棄之裁判離婚事由。(4)上訴人曾對
    被上訴人陳稱：「男人說要做愛女人一定要配合，不能說不
    要。」等語，亦曾在被上訴人月事來臨時，強行要求行房，
    而令被上訴人難以承受，而上訴人上開諸般行為已對被上訴
    人身心造成重大之侵擾，致使被上訴人暫與上訴人分居，而
    此當為不能同居之正當理由等語，資為抗辯。於本院答辯聲
    明求為判決：如主文所示。
三、本件不爭執事項：
(一)、兩造於九十九年四月九日結婚，婚後尚未育有子女。
(二)、兩造於現處於分居狀態，目前上訴人住居於彰化縣彰化市○
    ○里○○路三四七號；而被上訴人則居留於彰化縣彰化市○
    ○路○段二０二巷五十五號。
(三)、以上事實，為兩造所不爭執，並有上訴人所提出之戶籍謄本
    、被上訴人所提出之居留證等資料為證，自堪信為真實，本
    院自得採為判決之基礎。
四、本件爭執事項：
(一)、被上訴人未與上訴人共同生活是否構成民法第一千零五十二
    條第一項第五款、第二項規定之「夫妻之一方以惡意遺棄他
    方在繼續狀態中」、「難以維持婚姻之重大事由」，而得訴
    請離婚？
(二)、上訴人以上開離婚事由請求離婚，如為無理由時，得否依民
    法第一千零一條之規定，請求被上訴人履行同居義務？
五、得心證之理由：
(一)、被上訴人未與上訴人共同生活是否構成民法第一千零五十二
    條第一項第五款、第二項規定之「夫妻之一方以惡意遺棄他
    方在繼續狀態中」、「難以維持婚姻之重大事由」，而得訴
    請離婚？上訴人主張：兩造於九十九年四月九日結婚，被上
    訴人自九十九年五月來臺後，大部分時間住居於楊傑安家中
    ，並於他家打工，顯然伊係當人頭丈夫，且被上訴人返家同
    居不超過二十天，顯係惡意遺棄在繼續狀態中，並有難以維
    持婚姻之重大事由等語；被上訴人辯稱：上訴人原戶籍地即
    設於彰化縣彰化市○○路○段二０二巷五十五號，兩造結婚
    後，被上訴人居留證上之居留地址亦係為上開地址，目前被
    上訴人仍居住於該址，是被上訴人未有任何遺棄或行方不明
    情事，又兩造平時相處，上訴人基於大男人心態，時常大聲
    對伊斥責、咆哮；生活上每遇有不順遂之事即遷怒他人，並
    亂摔家中物品，對伊於生活上亦多所限制，並時常向伊恫稱
    伊與其結婚係詐騙，要提告，要求伊加倍返還其因結婚支持
    之費用，亦因此多次鬧上警局，是上訴人上開諸般行為造成
    伊身心重大之侵擾，因而伊乃未跟隨上訴人搬遷至彰化縣彰
    化市○○里○○路三四七號居住等語。經查：
(1)、按夫妻之一方，有夫妻之一方以惡意遺棄他方在繼續狀態中
    者，他方得向法院請求離婚。又有前項（民法第一千零五十
    二條第一項）以外之重大事由，難以維持婚姻者，夫妻之一
    方得請求離婚。但其事由應由夫妻之一方負責者，僅他方得
    請求離婚，民法第一千零五十二條第一項第五款、第二項定
    有明文。又民法第一千零五十二條第五款所謂夫妻之一方，
    以惡意遺棄他方，在繼續狀態中者，係指夫或妻無正當理由
    ，不盡同居或支付定庭生活費用之義務而言。而惡意遺棄他
    方者，不僅須有違背同居義務之客觀事實，並須有拒絕同居
    之主觀情事，始為相當（最高法院三十九年台上字第四一五
    號、四十年台上字第九一號判例意旨參照）。再民法第一千
    零五十二條第二項所稱「有前項以外之重大事由，難以維持
    婚姻者」，係抽象的、概括的離婚事由，此乃緣於民國七十
    四年修正民法親屬編時，為因應實際需要，參酌各國立法例
    ，導入破綻主義思想所增設。但其事由應由夫妻一方負責者
    ，僅他方得請求離婚。又關於「難以維持婚姻之重大事由」
    ，其判斷之標準為婚姻是否已生破綻而無回復之希望。而婚
    姻是否已生破綻無回復之希望，則應依客觀之標準，即難以
    維持婚姻之事實，是否已達於倘處於同一境況，任何人均將
    喪失維持婚姻意欲之程度而定。至於同條項但書所規定「難
    以維持婚姻之重大事由應由夫妻之一方負責者，僅他方得請
    求離婚」，乃因如肯定有責配偶之離婚請求，無異承認恣意
    離婚，破壞婚姻秩序，且有背於道義，尤其違反自己清白（
    ｃｌｅａｎ  ｈａｎｄｓ）之法理，有欠公允，同時亦與國
    民之法感情及倫理觀念不合，因而採消極破綻主義。倘該重
    大事由，夫妻雙方均須負責時，應比較衡量雙方之有責程度
    ，僅責任較輕之一方得向責任較重之他方請求離婚，如有責
    程度相同時，雙方均得請求離婚，始屬公允，是責任較重之
    一方應不得向責任較輕之之他方請求離婚（最高法院九十四
    年度台上字第一一五號、九十四年度台上字第二０五九號判
    決意旨、九十五年度第五次民事庭會議決議參照）。又按有
    民法第一千零五十二條第一項以外之重大事由，難以維持婚
    姻者，夫妻之一方如無過失或過失程度較輕或其程度相當，
    自均得請求離婚，此觀同條第二項之規定即明。而夫妻之所
    以謂為夫妻，無非在於藉由婚姻關係，相互扶持，甘苦與共
    ；信諒為基，情愛相隨。苟夫妻間因堅持己見，長期分居兩
    地，各謀生計，久未共同生活，致感情疏離，互不聞問；舉
    目所及，已成路人，而無法達成實質夫妻生活之婚姻目的；
    若謂該婚姻猶未發生破綻，其夫妻關係仍可維持，據以排斥
    無過失或過失程度較輕或其程度相當之一方訴請離婚，即悖
    於夫妻之道，顯與經驗法則有違（最高法院九十八年度台上
    字第一二三三號判決意旨參照）。
(2)、本件依被上訴人所提出之居留證、戶籍謄本，可知兩造於九
    十九年四月九日辦理結婚登記，當時上訴人之戶籍登記地即
    為彰化縣彰化市○○路○段二０二巷五十五號，因而被上訴
    人向內政部入出國及移民署申請依親之居留地址，亦登載為
    上開地址；又上訴人於九十九年十月十四日始遷出上開地址
    ，而將戶籍地遷至彰化縣彰化市○○里○○路三四七號（見
    原審卷第三十九、七十一至七十二頁），再參以本院於一百
    年十一月二十九日行準備程序時，訊問證人即被上訴人雇主
    楊傑安，證稱：「（法官問：吳文章有無在你家住過？何時
    ？）有。以前工作的時候‧‧‧」、「（法官問：吳佳娣來
    台結婚住何處？）剛開始住上訴人吳文章那裡，很密集的時
    候大約有三、四個月，後來有時住我家，有時住吳文章家裡
    ，吳文章也有兩三天來載吳佳娣回家過夜，隔天早上載她過
    來。」、「（上訴人訴訟代理人問：後來吳文章接吳佳娣，
    吳佳娣不願意回家？）沒有‧‧‧最後一次吳文章在我家大
    吵大鬧，後來他將安全帽摔在地上，然後就離開，之後就沒
    有再來了。」、「（上訴人訴訟代理人問：何事爭吵？）吵
    鬧不只十次以上，我知道警察到我家兩次，安全帽摔了二、
    三次。」、「（法官問：有無阻止吳佳娣回去？）沒有。」
    、「（被上訴人訴訟代理人問：兩造剛結婚時住在一起，為
    何後來吳佳娣變成兩三天回家一次？）吳文章比較有空，心
    情好就來載吳佳娣，若是吳文章比較沒有空或是心情不好，
    就沒有來載吳佳娣。」等語（見本院卷第四十八至四十九頁
    ），而上訴人於彰化縣警察局九十九年十一月一日接受調查
    時，亦自承：「（員警問：吳佳娣為何會從九十九年七月後
    才來變成三至五天回來一次？）自從吳佳娣自從九十九年五
    月二十二日入境後，我與吳佳娣常常因楊傑安的關係發生口
    角‧‧‧」等語（見彰化縣警察局彰化分局刑案偵查卷第十
    八頁），此有本院依被上訴人聲請調閱臺灣彰化地方法院檢
    察署一百年度偵字第四三二九號偽造文書卷宗附卷可稽，雖
    證人楊傑安現為被上訴人之僱主，但上訴人以前亦曾受僱於
    楊傑安，為上訴人不爭執，上訴人亦無證據證明其證詞有偏
    頗之情，故其證詞，應屬可信。是依證人楊傑安之證詞，可
    知兩造婚後之共同生活地，有時係在彰化縣彰化市○○路○
    段二０二巷五十五號，有時則在彰化縣彰化市○○里○○路
    三四七號，嗣後兩造因細故而發生爭執，上訴人索性未至被
    上訴人上班處所接載被上訴人，被上訴人因而住居於彰化縣
    彰化市○○路○段二０二巷五十五號，且被上訴人亦表明願
    與上訴人同居等語（見原審卷第六十六頁反面），是依上開
    說明，尚難認被上訴人主觀上有拒絕履行同居之意思，且上
    訴人復未舉證證明被上訴人有拒絕履行同居之主觀情事，從
    而上訴人上開主張被上訴人有民法第一千零五十二條第一項
    第五款規定之「夫妻之一方以惡意遺棄他方在繼續狀態中」
    情事云云，難謂可取。
(3)、被上訴人辯稱，兩造平時相處，上訴人基於大男人心態，時
    常大聲對伊斥責、咆哮並亂摔家中物品，對伊生活上亦多所
    限制，亦曾在伊月事來臨時，強行要求行房，而令伊難以承
    受，上訴人上開諸般行為已對伊身心造成重大之侵擾等語。
    查證人楊傑安於本院上開期日，證稱：「（法官問：兩造感
    情為何破裂？）‧‧‧吳佳娣說吳文章晚上很晚才回來，回
    來之後就叫醒我，不讓我睡覺，若我不跟他講話，他就會生
    氣、摔東西。他們有同居一段時間，之後也有兩、三天回去
    同居，都是吳文章主動到我那裡載吳佳娣，有一次工作比較
    有空，吳佳娣在辦公室當著我與我太太的面說，說要問題要
    問我們，她說臺灣是不是男生最大，為何吳文章跟我說只要
    男生想要做愛，女生不可以拒絕，吳文章說這是臺灣男生比
    較大，臺灣規定的，我說臺灣是男女平等，吳佳娣就說吳文
    章每天都想要，若是我不聽他的話他就生氣，我身體不舒服
    他也還要，我說臺灣這部分是平等的，你不要可以拒絕，你
    被騙了。吳佳娣說他經常晚上都無法睡覺。」等語（見本院
    卷第四十八頁反面），經核大致相符，是上訴人上開行為，
    顯已傷害被上訴人尊嚴，且於被上訴人休息時，故意吵鬧不
    讓其安眠，更踐踏被上訴人之人格。按婚姻乃一男一女之兩
    性結合，以組織家庭，共同生活為目的，且夫妻生活貴在相
    互扶持，更應互相協力保持共同生活之圓滿及幸福，互負共
    營家庭及夫妻生活之義務，此為維繫婚姻所必要，上訴人上
    開行為，顯係造成兩造目前分居，而致生婚姻破綻事由之主
    因，從而上訴人應負較重之責任，被上訴人雖於分居期間未
    盡責調和，以減少彼此間之紛爭，但其責任尚屬較輕，是則
    依上開說明，上訴人於本院追加之訴，主張依民法第一千零
    五十二條第二項規定之「難以維持婚姻之重大事由」，尚難
    謂可取。
(4)、基上，上訴人以被上訴人有民法第一千零五十二條第一項第
    五款、第二項規定之「夫妻之一方以惡意遺棄他方在繼續狀
    態中」、「難以維持婚姻之重大事由」等情事，於先位聲明
    請求離婚，經本院審酌後，認上訴人主張上開情事，為不可
    採。
(二)、上訴人以上開離婚事由請求離婚，如為無理由時，得否依民
    法第一千零一條之規定，請求被上訴人履行同居義務？上訴
    人主張：法院如仍認兩造尚未達離婚之法定要件者，請求判
    決被上訴人應與伊履行同居義務等語。經查：
(1)、按夫妻互負同居之義務。但有不能同居之正當理由者，不在
    此限，民法第一千零一條定有明文。又所謂「不能同居之正
    當理由」，乃指夫妻有不堪同居或不宜同居之事由，或依其
    情形要求夫妻同居為不合理而言（最高法院九十五年度台上
    字第六七六號判決意旨參照）。
(2)、上訴人經常無理取鬧之行為，顯已傷害被上訴人尊嚴，且於
    被上訴人休息時，故意吵鬧不讓其安眠，更踐踏被上訴人之
    人格，已如上述，且原審法院於一百年六月十四日行言詞辯
    論程序時，上訴人亦表明不願意被上訴人回家（見原審卷第
    五十二頁反面），則依上開說明，本院審酌雙方當事人之平
    日相處情形及上開情事，而認為被上訴人有不能同居之正當
    理由，是上訴人於備位聲明請求被上訴人履行同居義務，亦
    不可採。
六、綜上所述，上訴人依民法第一千零五十二條第一項第五款規
    定之「夫妻之一方以惡意遺棄他方在繼續狀態中」情事，訴
    請離婚，於法無據，不應准許。是則原審為上訴人敗訴之判
    決，經核於法並無不合。上訴論旨求予廢棄改判，為無理由
    ，應予駁回。又上訴人於本院追加民法第一千零五十二條第
    二項規定之「難以維持婚姻之重大事由」，訴請離婚，及依
    民法第一千零一條規定追加為預備之訴，請求被上訴人履行
    同居義務，均為無理由，應併予駁回。
七、本件事證已臻明確，兩造其餘攻擊防禦及舉證，與判決結果
    不生影響，爰不另一一論述。
八、據上論結，本件上訴及追加之訴，均為無理由，依民事訴訟
    法第四百四十九條第一項、第七十八條，判決如主文。
中    華    民    國   100    年    12    月    28    日
                民事第六庭    審判長法  官  袁再興
                                    法  官  吳惠郁
                                    法  官  盧江陽
以上正本係照原本作成。
上訴人得上訴。
如對本判決上訴，須於收受判決送達後20日內向本院提出上訴書
狀，其未表明上訴理由者，應於提出上訴後20日內向本院提出上
訴理由書（須按他造人數附具繕本）。
上訴時應提出委任律師為訴訟代理人之委任狀。具有民事訴訟法
第466條之1第1項但書或第2項之情形為訴訟代理人者，另應附具
律師及格證書及釋明委任人與受任人有該條項所定關係之釋明文
書影本。如委任律師提起上訴者，應一併繳納上訴審裁判費。
                                    書記官  陳麗玉
中    華    民    國   100    年    12    月    28    日
                                                      Ａ